【裁判字號】    99,交上訴,85
【裁判日期】    990824
【裁判案由】    公共危險等
【裁判全文】
臺灣高等法院刑事判決                99年度交上訴字第85號
上  訴  人  臺灣士林地方法院檢察署檢察官
被      告  乙○○
選任辯護人  盧春律師
上列上訴人因被告公共危險等案件，不服臺灣士林地方法院97年
度交訴字第50號，中華民國99 年4月28日第一審判決（起訴案號
：臺灣士林地方法院檢察署97年度偵字第4621號），提起上訴，
本院判決如下：
    主  文
原判決撤銷。
乙○○犯業務過失致人於死罪，處有期徒刑柒月；又犯肇事致人
死亡逃逸罪，處有期徒刑柒月，應執行刑有期徒刑壹年。
    事  實
一、乙○○係松鶴通運有限公司（下稱松鶴公司）之駕駛人員，
    平日以駕駛遊覽車載送旅客為業，為從事駕駛業務之人。民
    國97年3月1日13時40分許，被告駕駛車牌號碼002-BB號營業
    大客車（下稱系爭車輛），沿臺北縣淡水鎮○○路由臺北往
    三芝方向行駛，途經淡金路、忠愛街口前方，本應注意兩車
    併行之間隔，並隨時採取必要安全措施，以避免發生危險，
    而依當時情形並無不能注意之情事，竟疏未注意與其同向併
    行由被害人郭奕廷騎乘之車牌號碼129-BGW 號重型機車（下
    稱系爭機車）保持適當之間隔，致其駕駛之系爭車輛右側車
    身與被害人騎乘之系爭機車左後照鏡發生擦撞，使被害人自
    機車上滑出摔至左前方地面，並旋遭系爭車輛右後輪自其背
    部輾過，因而受有多數肋骨閉鎖性骨折、疑似喉部及氣管閉
    鎖性骨折、氣血胸未提及胸腔開放性傷口等傷害，送醫後，
    仍於97年3 月1日15時6分不治死亡。被告明知其已駕車肇事
    致人死傷，竟未留在現場協助處理事故，逕自駕車逃逸，經
    行經該處之機車騎士甲○○騎車追趕，始將被告攔下，被告
    下車查看後，未待警方到場處理，即又駛離現場。
二、案經郭奕廷之母郭敬慧訴由臺北縣政府警察局淡水分局報請
    臺灣士林地方法院檢察署檢察官相驗後自動檢舉偵查起訴。
    理  由
甲、程序方面：
  (一)按被告所為不利於己之陳述，並無出於強暴、脅迫、利誘、
    詐欺、疲勞訊問、違法羈押或其他不正之方法，亦非違反法
    定障礙事由經過期間不得訊問或告知義務之規定而為，依刑
    事訴訟法第156條第1項、第158條之2規定，應認其有證據能
    力。
  (二)再按被告以外之人於偵查中向檢察官所為之陳述，除顯有不
    可信之情況者外，得為證據，刑事訴訟法第159條之1 第2項
    定有明文。查證人甲○○於於偵查中所為證述，核與其於原
    審審理時所為證述內容大致相符，並無何顯有不可信之情況
    存在，被告及其辯護人空言否認該等陳述之證據能力，又未
    指出其向檢察官所為陳述有何顯不可信之情狀，揆諸前揭法
    條規定，自不得遽予排除其向檢察官所為陳述之證據能力。
  (三)又按刑事訴訟法第159條之4規定，具有證據能力之文書，僅
    限於紀錄文書、證明文書等於可信之特別情況下所製作之文
    書；而司法警察官本於其職務作成之報告文書，或係基於他
    人之陳述而作成，或為其判斷之意見，其本身無從依直接審
    理方式加以調查，應無證據能力，不能認為刑事訴訟法第16
    5條第1項所稱「其他文書可為證據者」之證據書類，縱令已
    將之向被告宣讀或告以要旨，依同法第155條第2項規定，亦
    不能遽採為有罪判決之論據（最高法院95年度臺上字第2763
    號、88年度臺上字第6573號、86年度臺上字第6210號判決可
    憑）。查本案證人即臺北縣政府警察局淡水分局警員李宙曉
    所製作之疑似道路交通事故肇事逃逸追查表（見97年度相字
    第132號卷【下稱相卷】第56 頁），既係其偵查過程中針對
    個案所為之查處情形紀錄及判斷，為其個人意見之陳述，與
    可經常處於可受公開檢查之狀態、設有錯誤甚易發現而予及
    時糾正之例行性紀錄文書有間，顯非刑事訴訟法第159條之4
    規定之紀錄文書、證明文書，自不得依該條規定取得證據能
    力。本院爰以證人李宙曉於原審審理時所為之證述作為證據
    。
  (四)本案資以認定事實之其他供述及非供述證據，檢察官、被告
    及辯護人於本院調查證據時，並未於言詞辯論終結前聲明異
    議，本院審酌該等供述證據作成時之情況，認為適當，且亦
    無其他違背法定程序而取證之情形，依刑事訴訟法第159 條
    之5規定、第158條之4反面解釋，自有證據能力。
乙、實體方面：
一、訊據被告乙○○固供承伊為職業遊覽車駕駛人，於97年3月1
    日13時40分許駕駛系爭車輛沿臺北縣淡水鎮○○路由臺北往
    三芝方向行駛，途經淡金路、忠愛街口前時，適被害人郭奕
    廷騎乘系爭機車與其同向併行行經該處，後於該處人車倒地
    而死亡，其雖有停下查看，然未待警察前來處理即先行離去
    等事實，惟矢口否認有何業務過失致死及肇事逃逸之犯行，
    並辯稱：伊沒有與被害人發生擦撞，也沒有感覺有輾壓到被
    害人，伊是從照後鏡才發現被害人倒地，甲○○追上來時，
    隔著窗戶伊聽不到甲○○在說什麼，但伊就準備靠邊停車，
    伊有停下十五 分鐘，下車打119，並查看被害人情況，等救
    護車來了，救護人員將被害人安全帽拿下抬上救護車後，伊
    認為沒有撞到被害人，而系爭車輛也無擦撞痕跡，認為與伊
    無關，始未等警察來就直接按原訂行程開車載客人去大珍市
    餐廳吃飯云云。被告之辯護人則辯稱：(一)業務過失致死部分
    ：被告對被害人突然傾倒而滾入所駕駛之車輛輪下乙情實無
    認識可能，且於客觀上，時間短暫內，亦難足讓被告為防免
    危險發生之作為，被告無法預見，亦無充足時間，採取適當
    措施加以避免，是被告顯無過失，自不負過失責任。(二)肇事
    逃逸部分：被告待救護人員將被害人抬上救護車後始離去，
    即可避免被害人遭後車再度撞擊或損害再擴大之情事，被告
    行為與刑法規定肇事逃逸構成要件不符。然查：
  一被告犯業務過失致死罪部分：
  (一)被告為職業遊覽車駕駛，於97年3月1日13時40分許駕駛系爭
    車輛沿臺北縣淡水鎮○○路由臺北往三芝方向行駛，途經淡
    金路、忠愛街口前時，適被害人郭奕廷騎乘系爭機車與其同
    向併行行經該處，後於該處人車倒地而死亡，被告雖有停車
    查看，然未待員警前來處理即先行離去等情，業據被告自承
    在卷，且有被告駕駛執照影本、系爭車輛行車執照影本、臺
    北縣政府警察局96年3 月19日現場勘察報告、道路交通事故
    現場圖、道路交通事故調查報告表、相驗筆錄、相驗屍體證
    明書、馬偕紀念醫院（淡水院區）乙種診斷證明書、法務部
    法醫研究所97年4月3日解剖報告書暨鑑定報告書各一份及現
    場照片四十五張（見偵卷第33頁至第55頁、第61頁、相卷第
    17頁、第27 頁至第30頁、第94頁、第110頁至180頁、第218
    至第236頁）附卷可憑。
  (二)系爭機車之左後照鏡與系爭車輛車身擦撞之事實，業據目擊
    證人甲○○於原審審理時證稱：「（有無印象車禍發生情形
    ？）我是在遊覽車與機車的後面，當時遊覽車之右車體與機
    車的左後鏡有擦到，但如何擦到我不知道」、「（我注意時
    已經擦到了，因為有發出聲音，擦撞之後，機車騎士往左前
    方滑出去，機車有無跟著滑出去我沒有注意，遊覽車的右後
    輪再輾過去」、「（二台車輛並沒有發現擦撞痕及油漆之移
    轉，有何意見？）機車的左後照鏡與遊覽車的右車體有擦撞
    ，我有看到」、「（被告所開的遊覽車與機車有碰撞，是如
    何碰撞？）遊覽車的右車體與機車的左照後鏡」等語（見原
    審卷第101頁、第106 頁至第107頁）。及於本院審理時證稱
    ：「（你在檢察官訊問時稱：我就是有聽到擦撞的聲音，因
    為他車太靠路邊了，但如何發生擦撞的我沒有看到。我看到
    擦撞後，摩托車騎士從左前方出來，你剛才說有看到照後鏡
    碰到右側車身，為何在檢察官訊問又說沒有看到〈提示偵訊
    筆錄告以要旨〉？）當時檢察官訊問我時的方式與現在不同
    ，因為我確定我有聽到碰撞聲，然後看到照後鏡擦撞，機車
    就倒下來，但檢察官是問我他們為什會去擦撞，等於是之前
    的原因，那個原因我不曉得，因為我注意到的時候，就是看
    到兩車非常逼近，然後有擦撞聲，機車騎士倒下來」、「（
    你聽到擦撞聲音是機車還沒有倒地之前？）是」、「（不是
    人、車很多嗎？如何聽得到擦撞聲？）那天其實是星期六下
    午，但那天的車子真的很少，在發生的那段期間，幾乎沒有
    其他車子經過」、「（你很清楚的聽到擦撞聲？）因為就在
    我正前方，太約是一個法庭長，我真的是看得很清楚〈實際
    測量後約十公尺〉」等語明確（見本院卷第99頁反面至第10
    0 頁）。至證人甲○○於偵查中證稱「我沒有看到」係指「
    伊不曉得擦撞原因」，非指「伊沒有看到系爭機車之左後照
    鏡與系爭車輛車身擦撞之事實」。查本件車禍經過事出突然
    ，且時間極短，本難期待證人甲○○可就事發經過細節一一
    記錄，但就位於於自己前方不遠處之被害人於騎行進間遭大
    客車輾斃之經過，則屬對一般人而言高度刺激之震撼畫面，
    故記憶必然甚為深刻，是證人甲○○就車禍經過之細節縱有
    前後不甚一致之處，亦屬正常，然證人甲○○就被害人騎乘
    之機車係因與被告駕駛之大客車發生擦撞始倒地此一主要事
    實，前後陳述始終如一，應無疑義。另證人甲○○於警詢時
    固陳稱：「案發時我聽到一聲撞擊聲，注意看是該機車左手
    把及照後鏡與該營業大客車擦撞」等語，與於原審審理時證
    述略有不同，惟於本院審理時證稱：伊在警詢時是說機車左
    照後鏡，不知道為何記載有左手把，伊沒有講左手把，一直
    都是講照後鏡等語（見本院卷第99頁反面），前後證述略有
    不同，警詢筆錄記載「左手把擦撞」部分，是否屬實，非無
    疑義，尚難認定。但就系爭機車之左後照鏡與系爭車輛車身
    擦撞事實於偵審中之證述，則前後一致，應堪認定。
  (三)事故發生前，系爭車輛行駛時未注意與系爭機車併行之間隔
    之事實，業據證人甲○○於原審審理時證稱：「你注意到遊
    覽車及機車時，是各自走在哪個車道？〈提示相驗卷第31至
    32頁、42頁〉機車騎的很邊邊，很接近最外側車道右邊的道
    路邊線，遊覽車是在最外側的車道，因為線外的土與路面有
    些落差」、「（在擦撞之前，你有無看到他們二輛車之相對
    位置？）我注意到時，就是有聽到聲響才去注意，當時他們
    是併行」、「（〈提示相驗卷第131至132頁編號28、29照片
    〉當時你看到他們併行時，二輛車子之間，相隔之距離有多
    遠？）我聽到聲響時，騎士位置很邊邊，我覺得遊覽車有點
    靠外面」等語（見原審卷第102 頁），及於本院審理時證稱
    ：「（車速如何？是大客車比較快還是被害人的機車？）他
    是併行」、「（現場是幾車道？）一邊三線車道，他們是在
    最外側車道」、「（大客車他有無在第三車道中間？）不是
    ，是非常靠邊，機車已經快被逼到沒有位置」、「（你說大
    客車把機車逼沒有路了，所以機車都是走路肩？）機車一定
    都是走在外面，因為被告開的很邊邊，我看到兩車實在很接
    近，我看到發生的是在路肩」等語明確（見本院卷第100 頁
    、第102頁）。
  (四)至系爭機車車頭、車尾及車身兩側均未發現明顯撞擊痕及油
    漆轉移痕，又系爭車輛除距離車頭471至481公分、距地面高
    度30至34公分處及右後車底突起處有刮擦痕外，車頭、車尾
    及車身兩側亦未發現明顯撞擊痕等情，固有臺北縣政府警察
    局淡水分局96年3 月19日現場勘察報告所附現場照片51張在
    卷可參，惟衡諸常情，機車行進間若遭同向大客車擦撞，因
    兩車質量相差甚鉅之故，僅需輕微接觸，即可能機車失去重
    心，此時本有可能未留下兩車明顯擦撞之痕跡，況現場有10
    .4公尺之擦地痕係被害人倒地前煞車所留下，則甚有可能係
    被害人機車遭被告駕駛之大客車擦撞，後為免失去平衡而緊
    急煞車所留下之痕跡，故上開報告及照片所示「系爭車輛雖
    未發現明顯撞擊痕」等情，尚不足以憑採為有利於被告之認
    定。
  (五)按汽車行駛時，駕駛人應注意車前狀況及兩車併行之間隔，
    並隨時採取必要之安全措施，道路交通安全規則笫94條第 3
    項定有明文。查車禍肇事現場為三線道，系爭車輛行駛於最
    外側車道，路面寬350公分，而系爭車輛寬250公分，系爭機
    車寬68.5公尺，有臺灣山葉機車工業股份有限公司、交通部
    公路總局臺中區監理所函在卷可憑（見本院卷第70頁至第77
    頁），縱系爭車輛緊靠該車道左側行駛，該車道路寬扣除系
    爭車輛寬後，僅剩區區一公尺，更遑論證人甲○○證述：「
    我就是有到擦撞的聲音，因為他們太靠路邊了」等語（見偵
    卷第99頁），於原審審理時證述：「（當時你看到他們併行
    時，兩輛車子之間，相隔之距離有多遠？）我聽到聲響時，
    騎士位置很邊邊，我覺得遊覽車有點靠外面」等情（見原審
    卷第102 頁），足證系爭車輛車身右側距離路邊線剩餘可供
    系爭機車併行之距離必然小於一公尺，或甚為狹小。被告身
    為遊覽車之職業駕駛人更應提高注意標準，於該路段注意兩
    車併行之間隔，並隨時採取必要之安全措施，或讓右行之被
    害人先行，或向左偏留出較寬之空間，以防被害人難於應變
    所採行之閃避措施，即不致發生被害人偏滑重心不穩之結果
    。且交通事故發生時，係天候晴，日間自然光線，直路，柏
    油路面乾燥，路面無鬆軟無障礙物，視距良好，有道路交通
    事故調查報告表(一)、(二)各一份在卷可參，視線、視野顯
    然清晰無礙，被告可確切掌握路上人、車之動態，殊無不能
    注意之情事，竟疏未注意，與併行之系爭機車保持適當之間
    隔，致其所駕駛之系爭車輛車身與系爭機車之左後照鏡發生
    擦撞，使被害人自機車上滑出摔至左前方地面，並旋遭系爭
    車輛右後輪自其背部輾過，因而受傷致死，被告行為就車禍
    發生顯有過失甚明。雖被害人騎駛系爭機車，疏未能注意與
    併行之系爭車輛保持適當之間隔，致發生本件車禍，亦與有
    過失，但亦不能因此解免被告過失之責。又行車事故責任經
    原審囑託專業機關鑑定結果：「(一)乙○○駕駛002-BB營業遊
    覽大客車涉嫌未能注意兩車併行之間隔為肇事原因。（道路
    交通安全規則第94條第3項）(二)郭奕廷騎駛129-BGW號普通重
    型機車涉嫌未能注意兩車併行之間隔同為肇事原因。（道路
    交通安全規則第94條第3項）」，有中央警察大學99年1月29
    日校鑑科字第0980005810號函附中央警察大學鑑定書在卷可
    憑（見原審卷第163頁至179頁）。益見車禍之發生，確因被
    告過失行為所致，極為明確。
  (六)又被害人經解剖結果發現無毒藥物、酒精反應，主要傷勢為
    左胸、左下腹受擠壓或局部輾壓於背腹部致皮帶斷裂及皮帶
    壓痕，並有由下胸向上胸腔內擠壓，致胃內容物大量擠入食
    道、喉頭及部分脹破橫隔進入胸腔，另有左肺臟擠裂成3 段
    ，造成嚴重肺挫傷、胃內容物哽呼吸道致呼吸性休克死亡，
    死亡機轉為呼吸性休克及出血性休克，死亡原因為胸腹遭挫
    傷致肺臟挫裂血胸、呼吸道哽食物，最後因呼吸性休克及出
    血性休克而死亡乙節，有相驗屍體證明書、法務部法醫研究
    所97年4 月3日解剖報告書暨鑑定報告書各1份及臺北縣政府
    警察局淡水分局96年3 月19日現場勘察報告所附被害人解剖
    照片38張在卷可稽（見相驗卷第153 頁至第172頁、第218頁
    至第236 頁、），又就系爭車輛、系爭機車、被害人遺留衣
    物及救護人員到場時由被害人頭部取下之安全帽所採微物跡
    證加以比對檢視之結果，被害人安全帽左側及後方擦痕皆附
    著綠色粉狀物，與系爭車輛右側車身綠色標準漆顏色相似，
    安全帽後方擦痕上附著之半透明黑色薄膜，與系爭車輛右側
    車身標準品（於距車頭618公分、高度30 公分處取得）之黑
    色物質顏色無明顯差異，安全帽後方擦痕上附著之紅色粉狀
    物，與系爭車輛右側車身標準品（於距車頭618 公分、高度
    30公分處取得）所含紅色片狀物顏色相似，系爭車輛右側車
    身擦痕上白色粉狀物（於距車頭471至481公分、高度30至34
    公分處採得）、車身轉移物（於距車頭618公分、高度30 公
    分處採得）與被害人安全帽標準漆之顏色相似，被害人遺留
    衣服之袖口、下擺條狀織物痕與系爭車輛右後輪胎側面上織
    物印痕相似，被害人褲子背面皮標上印痕與系爭車輛右後輪
    胎側面胎紋痕相似等情，有臺北縣政府警察局淡水分局96年
    3月19日現場勘察報告及97年3月20日函附微物跡證初步篩檢
    報告各1份附卷可憑（見相驗卷第110 頁至第194頁），足見
    被害人倒地時頭部所戴安全帽之左側及後方確與系爭車輛右
    側車身有所擦撞，其倒地後確有受系爭車輛右後輪由左背腹
    腔處輾壓，致呼吸性休克及出血性休克而死亡至明。是被害
    人之死亡與被告之過失行為間，具有相當因果關係，被告自
    應就其過失致人於死之行為負責。
  (七)綜上所述，被告所辯，顯係卸責飾詞，殊無可採。此部分事
    證明確，被告犯行堪以認定。
  二被告犯肇事逃逸罪部分：
  (一)被告於前揭時地駕駛系爭車輛，與被害人騎乘系爭機車發生
    擦撞，使被害人人車倒地致左背腹腔處遭系爭車輛右後輪輾
    壓，被告並未停車察看救助，而逕行駛離，路人甲○○騎乘
    機車由後追趕始將被告攔下等情，業據證人甲○○於偵查中
    證稱：「（97年3 月1日下午1點40分許，你有無在臺北縣淡
    水鎮○○路目睹一位機車騎士與一台遊覽車發生車禍？）。
    有」、「（當時你目睹的情形為何？）當時我就騎在該騎士
    的後面大概十五至二十公尺左右，我就是有聽到擦撞的聲音
    ，因為他們太靠路邊了，…我看到擦撞後摩托車騎士從左前
    方摔出來，後來遊覽車的右後輪就輾過去了」、「（擦撞後
    遊覽車有無立刻停下來？）沒有，是我上去把他攔住叫他停
    下來」、「（當時你追了多遠？）大概四十公尺」等語（見
    偵卷第99頁至第100 頁），於原審審理時證稱：「（你看到
    車禍發生時，遊覽車有無停下來或煞車減速？）無」、「（
    你於警局稱，有追趕遊覽車，是追了多遠？）我看到壓過去
    時，我覺得遊覽車沒有要停下來的意思，所以我追時是走內
    線車道，遊覽車一直走在外側車道，在我之後還有另一部機
    車也在追遊覽車，我追到一家飯店之前才停下來」、「（你
    是如何跟司機說有撞到人？）遊覽車沒有停下來的意思，我
    是停在遊覽車的前面將遊覽車攔下來，另外一部機車騎士也
    大聲喊說你撞到人還不停下來，司機才停下來」、「（你追
    遊覽車追了多遠？）約三、四十公尺」等語明確（見原審卷
    第103頁、第105頁），證人甲○○於本院審理時亦為相同之
    證述（見本院卷笫99頁至第102 頁）。又證人甲○○將被告
    攔下，被告雖下車查看後，未待警方到場處理，即又駛離現
    場等情，亦據被告自承在卷（見原審卷第209 頁反面），並
    經證人李宙曉即臺北縣政府警察局汐止分局交通隊警察於原
    審理時證述屬實（見原審卷第112 頁），足認被告確有駕車
    肇事致人於死，未停留現場及時救助被害人而離去之客觀事
    實。
  (二)再者，被告自承其從右後照鏡看到被害人正跌落機車經過之
    事實，業據其於原審審理時供稱：「（你何時發現機車倒地
    ？）我開車時一晃眼從右側後照鏡往後看到」、「（看到時
    ，機車距離你車多遠？）確切距離我不知道，是好像瞄到有
    機車倒地」、「有無看到機車或人在動或已經倒地還是正在
    倒地？）有瞄到跌倒的動作」等語綦詳（見原審卷第208 頁
    ），則被告既曾從右後照鏡目睹被害人跌落機車之經過，對
    被害人倒地後身體遭系爭車輛右後輪輾過之過程自亦歷歷在
    目或有所感覺，豈有不知已肇事之理？況被告於原審審理時
    亦自承「我感覺機車騎士靠我車有點近，有晃，第一個直覺
    會想說是不是我擦撞到他」（見原審卷第209 頁），即被告
    從右後照鏡看到被害人機車倒地那一幕後，主觀上已萌生是
    否為其擦撞到被害人之想法，足徵被告當時已知悉或預見其
    駕駛之系爭車輛已肇事，但被告卻未停留現場即時救護被害
    人，而逕行駛離，嗣經證人甲○○及另一名證人駕車追趕始
    將系爭車輛攔下，顯見被告確有肇事逃逸之主觀犯意甚明。
  (三)又刑法第185條之4駕駛動力交通工具肇事致人死傷而逃逸罪
    ，其立法目的，乃為維護交通，增進行車安全，促使當事人
    於事故發生時，能對被害人即時救護，減少死傷，以保護他
    人權益並維護社會秩序。又其立法精神在於交通事故一旦發
    生，且發生人員傷亡之情況，不論是撞人或被撞，或是因其
    他事故而造成死傷，只要是在駕駛動力交通工具過程內所發
    生者，參與這整個事故過程的當事人皆應協助防止死傷之擴
    大，蓋如駕駛人於事故發生後，隨即逃離現場，不僅使肇事
    責任認定困難，更可能使受傷之人喪失生命或求償無門。是
    本罪之成立，祇以行為人有駕駛動力交通工具肇事，致人死
    傷而逃逸之事實為已足，至行為人之肇事原因如何，則非所
    問。又所謂逃逸，指於肇事當時或隨後離去現場之行為，祇
    須行為人主觀上有逃逸之意圖，客觀上有逃逸之行為為已足
    ，而其擅離肇事現場之行為一旦付諸實施，其犯罪即已完成
    ，不論其逃逸行為已否得逞，被害人是否在他人協助下獲得
    救護，均於上開犯罪之成立不生影響，且本法之立法體例係
    屬公共危險罪章，故其保護法益非僅限個人身體、生命法益
    ，而應兼有保全交通事故責任調查、以利被害人後續求償、
    減少事後爭訟資源之耗費等目的，故縱被告嗣後係自行停車
    乙情屬實，然被告在主觀上認識到可能肇事且已致使被害人
    倒地受傷後，未在現場等待員警到場處理，亦無留下任何個
    人年籍、聯絡資料，以協助後續調查，即駛車離去，其主觀
    已有肇事逃逸之犯意，至遲於被告停車後再次離去時，其肇
    事逃逸犯行，亦已成立。
  (四)被告自承當時係直行於最外側之車道，並未打算右轉或靠邊
    停車，若非被告於與被害人擦撞前即已注意及被害人騎乘之
    機車動向，即是在擦撞被害人騎乘之機車或輾壓過郭奕廷當
    時已有所知覺，始會從右後照鏡發現被害人人車倒地之情況
    ，否則為何會在無需注意右側後方來車之情況下從右後照鏡
    恰巧看到被害人倒地之過程？且若如被告所言，案發時並未
    感覺到有擦撞到被害人之機車或輾壓過被害人，以被告當時
    係駕車載滿整車之遊客準備前往餐廳用餐之情形（且係約下
    午1時40 分許，顯已逾正常用餐時間），縱使為關心倒地騎
    士之生命安危，亦可撥打110或119電話求援，為何還特地下
    車查看被害人之傷勢？且在下車查看後認為被害人並未受傷
    （同上審判筆錄第23頁），現場並有其他路人之情況下，仍
    在現場停等約10分鐘，待救護車到場後始行離去？。況被告
    若有減速靠邊停車之情形，其車速必然會逐漸減緩，亦無使
    證人甲○○誤認被告無停車之意向，而與另名年籍不詳騎士
    ，分別騎乘機車由後追趕被告約40公尺以將被告駕駛之大客
    車攔停之可能。又被告駕駛之大客車後輪輾壓過有一定高度
    之被害人身體後，車輛必有異於行駛於平實路面之異常晃動
    ，被告身為職業大客車駕駛，有無可能對此毫無知覺，誠有
    違常情。況被告於審理中亦已自承：「（何以你會下車查看
    ？）我感覺機車騎士靠我車有點近，有晃，第一個直覺會想
    說是不是我擦撞到他」（見原審卷第209 頁），顯見被告至
    少已具體懷疑可能業已肇事，是被告辯稱：伊沒有與被害人
    發生擦撞，也沒有感覺有輾壓到被害人云云，核與事實不符
    。
  (五)另證人即系爭車輛乘客劉淑鈴於偵查中證述：「伊在系爭車
    輛中間位置，伊沒有聽到車輛撞擊聲，也沒感覺車輛是否有
    壓到東西，伊不知道車禍發生，當時車子停下來之後，伊本
    來以為是在等紅燈，但車子停了太久，伊就下車查看，看到
    司機和導遊在車子後方有一段距離等語（見相卷第91頁）；
    證人即系爭車輛乘客陳洪秀涼於偵查中證稱：伊坐在車輛第
    八排，伊不知道有車禍發生，以為是在等紅燈，但因為司機
    有下車，伊就和同車的友人聊天才知道系爭車輛後方有台機
    車摔車，司機下車查看，伊沒有聽到車輛撞擊聲，也沒感覺
    車輛是否壓到東西，沿途都沒有感覺有異狀等語（見相卷第
    93頁），其等雖均證稱當時未察覺有何異樣，然此二人之警
    詢筆錄係於案發後四日製作，且證人年歲已大，乘坐被告駕
    駛之遊覽車出遊時，其注意力亦在與同行友人聊天，而不在
    意當時之車行狀況，故其等縱使未察覺車禍之發生，亦不足
    以證明身為駕駛之被告對此毫無知覺，是證人劉淑鈴、陳洪
    秀之證詞，尚不足以採為有利於被告之認定。
  (六)至證人余素言於偵審中證稱：伊和被告下車後，被告要伊叫
    救護車，但伊很緊張沒有帶手機下車，被告用口袋裡的手機
    打119 也打不通，那時有個路人說他已經電話叫救護車了，
    故伊等就沒有報案，伊和被告等到十五分後救護車來，已經
    二點多，救護人員把被害人抬上救護車後，伊等檢查車子沒
    有碰撞痕跡才載客人去吃飯等語（見偵卷第8頁至第9頁、原
    審卷第199頁至200頁），顯見被告於車禍發生後，擅離肇事
    現場，已符合肇事逃逸罪之構成要件，不因被害人有他人救
    護而阻卻違法，是證人余素言之證詞，要難憑採為有利於被
    告之認定。
  (七)綜上所述，被告所辯，顯係卸責飾詞，委無可採。此部分事
    證明確，被告犯行堪以認定。
二、按刑法上所謂業務，係指個人基於其社會地位繼續反覆所執
    行之事務，包括主要業務及其附隨之準備工作與輔助事務在
    內。查被告係松鶴公司之駕駛人員，平日以駕駛遊覽車載送
    旅客為業，為從事駕駛業務之人，其因業務上之過失致人於
    死，復於肇事後致人死亡而逃逸，核其所為，係犯刑法第27
    6條第2項之業務過失致人於死罪及同法第185條之4之肇事致
    人死亡逃逸罪。被告所犯二罪間，犯意各別，行為互殊，罪
    名不同，應予分論併罰。
三、原審認檢察官所舉證據不能證明被告犯罪，判決被告無罪，
    固非無見，惟經本院審理結果，認被告犯行事證已臻明確，
    應成立業務過失致死及肇事逃逸二罪，原判決即無可維持，
    自應由本院撤銷改判。爰審酌被告犯罪之動機、手段，犯罪
    所生危害，過失程度，犯罪後尚未與被害人家屬達成和解，
    與犯罪後否認犯行之態度等一切情狀，分別量處如主文所示
    之刑，並定其應執行刑。
據上論斷，應依刑事訴訟法第369條第1項前段、第364條、第299
條第1項前段，刑法第276條第2項、第185條之4，第51條第5款，
刑法施行法第1條之1，判決如主文。
本案經檢察官羅建勛到庭執行職務。
中    華    民    國    99    年    8     月    24    日
                  刑事第二十庭審判長法  官  楊貴雄
                                    法  官  許必奇
                                    法  官  周明鴻
以上正本證明與原本無異。
如不服本判決，應於收受送達後10日內向本院提出上訴書狀，其
未敘述上訴之理由者並得於提起上訴後10日內向本院補提理由書
（均須按他造當事人之人數附繕本）「切勿逕送上級法院」。
                                    書記官  郭彥琪
中    華    民    國    99    年    8     月    24    日
附錄：本案論罪科刑法條全文
中華民國刑法第276條
（過失致死罪）
因過失致人於死者，處2年以下有期徒刑、拘役或2千元以下罰金
。
從事業務之人，因業務上之過失犯前項之罪者，處5年以下有期
徒刑或拘役，得併科3千元以下罰金。
中華民國刑法第185條之4
（肇事遺棄罪）
駕駛動力交通工具肇事，致人死傷而逃逸者，處6月以上5年以下
有期徒刑。

司法院資訊處製作；財團法人民間司法改革基金會備份。
